【裁判字號】    96,重上,237
【裁判日期】    970730
【裁判案由】    清償債務
【裁判全文】
臺灣高等法院民事判決                 96年度重上字第237號
上  訴  人  大眾商業銀行股份有限公司
法定代理人  甲○○  同上
訴訟代理人  張炳煌律師
            蘇儀騰律師
            乙○○
被上訴人    友訊科技股份有限公司
法定代理人  丙○○
訴訟代理人  張冀明律師
複代理人    林品瑄律師
參  加  人  哲芳有限公司
法定代理人  丁○○
訴訟代理人  楊肅欣律師
上列當事人間請求清償債務事件，上訴人對於中華民國96年3月3
0日台灣新竹地方法院92年度重訴字第60號第一審判決， 提起上
訴，本院於97年7月16日言詞辯論終結，判決如下：
    主      文
原判決廢棄。
被上訴人應給付上訴人新台幣壹仟零柒拾壹萬肆仟零伍拾柒元，
及自民國九十二年三月二十八日起至清償日止，按週年利率百分
之五計算之利息。
第一、二審訴訟費用由被上訴人負擔。因參加所生之費用由參加
人負擔。
本判決所命被上訴人之給付，於上訴人以新台幣參佰伍拾柒萬伍
仟元供擔保後，得為假執行；但被上訴人如預供擔保新台幣壹仟
零柒拾壹萬肆仟零伍拾柒元，得免為假執行。
    事實及理由
一、本件被上訴人友訊科技股份有限公司之法定代理人已變更為
    丙○○，經其聲明承受訴訟，核無不合，應先敘明。
二、其次，上訴人主張：訴外人唐昕科技股份有限公司 (以下稱
    唐昕公司）於民國90年3月2日，與伊簽訂應收帳款債權承購
    契約書，將該公司對於被上訴人自交貨發票日同年3月1日起
    之貨款債權，出賣予伊後，已將債權讓與伊之事實通知被上
    訴人，被上訴人並應依該通知，將本應給付予唐昕公司之貨
    款，匯至唐昕公司設於伊儲蓄部（000000000000號）之帳戶
    （下稱系爭帳戶）內，供伊沖銷。為延續上開債權承購契約
    書之有效期間，雙方又於91年３月18日訂定應收帳款債權承
    購契約書（下稱系爭債權承購契約書）。嗣伊自91年2月7日
    至91年5月3日止，共支付新台幣 (下同)852 萬元，向唐昕
    公司購買該公司對被上訴人如原判決附表（下稱附表）「購
    買被告（被上訴人）之債權額」欄所示，合計1,071萬4,057
    元之貨款債權。乃被上訴人竟未於（貨款債務）清償期屆滿
    後，將該貨款匯入系爭帳戶內，供伊沖銷。爰本於債權讓與
    之法律關係，求為命被上訴人給付1,071萬4,057元，及自訴
    狀繕本送達翌日起加付法定遲延利息，暨以供擔保為條件之
    假執行判決。
三、被上訴人則以：系爭應收帳款債權承購契約書，雖名為債權
    承購，實係上訴人對於唐昕公司之授信（消費借貸）契約，
    而非屬債權讓與之性質。上訴人本於債權讓與之法律關係，
    請求伊為給付，已非有理。況縱認該契約書之性質屬債權讓
    與，唐昕公司於90年3月1日之通知，對伊不生通知之效力；
    至上訴人雖又於91年8月19日對伊為通知，惟伊早於該通知
    前之同年6月間，已對唐昕公司悉數清償系爭貨款債務完畢
    ，上訴人請求伊再為給付，亦屬不應准許等語，資為抗辯。
    至於參加人則陳稱：上訴人與唐昕公司於90年3月1日，即對
    被上訴人通知渠等於同年月２日簽訂之應收帳款債權承購契
    約書，對被上訴人不生債權讓與之效力。又上訴人與唐昕公
    司於91年３月18日簽訂系爭債權承購契約書後，遲至被上訴
    人向唐昕公司完成清償後之同年８月19日，始合法通知被上
    訴人，斯時唐昕公司對被上訴人已無貨款債權可資轉讓，上
    訴人猶本於債權讓與之法律關係，請求被上訴人為給付，自
    屬無理等語。
四、原審為上訴人敗訴之判決，上訴人不服，提起第二審上訴。
    聲明：(一)原判決廢棄。(二)被上訴人應給付上訴人1,071萬4,0
    57元之本息。(三)願供現金或同金額中央政府建設公債（93年
    度甲類第7期)，請准宣告假執行。被上訴人則聲明駁回上訴
    人之上訴，及請准供擔保後，宣告免為假執行。
五、查上訴人與唐昕公司於90年3月2日簽訂應收帳款債權承購契
    約書後，於91年３月18日又續訂系爭債權承購契約書。嗣上
    訴人自91年２月7日至91年5月3日止，共支付852萬元，向唐
    昕公司購買該公司對被上訴人如「購買被告（被上訴人）之
    債權額」欄所示各該貨款債權，有兩造不爭執真正之承購契
    約書可稽（原審卷第1宗9至10頁、12至13頁），堪認為真實
    。上訴人主張系爭債權承購契約書，係為延續原訂應收帳款
    債權承購契約書之有效期間而訂定，本質上為同一之債權（
    應收帳款）之出賣、讓與契約。但為被上訴人所否認，辯稱
    其為各別之契約，且性質上均為上訴人對於唐昕公司之（消
    費借貸）授信契約。
六、經按解釋契約，固須探求當事人立約時之真意，不能拘泥於
    契約之文字，但契約文字業已表示當事人真意，無須別事探
    求者，即不得反捨契約文字而更為曲解（參見最高法院17年
    上字第1118號判例意旨）。本件兩造先後簽訂之契約，除其
    名稱均為「應收帳款債權承購契約書」外，參諸第2條第2項
    約明：就國內應收帳款債權，甲方（唐昕公司）應於受乙方
    （上訴人）之承購同意書後，以存證信函將甲、乙雙方之應
    收帳款「債權讓與」關係，明確通知丙方（應收帳款之債務
    人）等詞（同上卷宗9頁)。及審酌唐昕公司致被上訴人，經
    被上訴人於90年3月7日蓋用「進出口專用章」收受之通知書
    （原審卷第1宗11頁），亦表明唐昕公司係依民法第297條之
    規定為通知，請被上訴人將屆清償期之貨款，逕行支付予上
    訴人，或匯入系爭帳戶等情。可見上訴人與唐昕公司所訂上
    開（應收帳款）債權承購契約書，就上訴人買受唐昕公司之
    貨款債權（應收帳款）而言，係屬債權之讓與性質甚明。不
    因該債權承購契約書之簽訂，唐昕公司另覓連帶保證人等其
    他情形，因辭害意；亦不得因上訴人拒絕提出其與唐昕公司
    間歷來貸款等授信資料，而認其非屬債權之讓與。被上訴人
    此部分所辯，為無可取。
七、又依上訴人與唐昕公司於90年3月2日簽訂應收帳款債權承購
    契約書第9條之約定，該契約書之有效期間雖至91年2月28日
    止，惟期滿雙方如無書面「異議」，即視同依原約定自動展
    延壹年，爾後亦同（同上卷宗10頁背面）。本件既無證據足
    以證明於該契約書之有效期間屆滿後，雙方有何書面之異議
    。該原訂契約書之有效期間，本即應自動展延壹年（即至92
    年３月31日）。參以嗣上訴人與唐昕公司另於91年３月18日
    簽訂之系爭債權承購契約書，除於第９條約明有效期間，原
    則上亦至92年３月31日止外，至於其餘約款（包括連帶保證
    人），與原約定幾無二致等情。上訴人主張系爭債權承購契
    約書係原訂契約書之延續，為同屬一契約，自屬可採。易言
    之，系爭債權承購契約書係原約定契約有效期間之展延，而
    非另訂定不同契約。被上訴人辯稱上訴人與唐昕公司係於90
    年３月2日簽訂原訂債權承購契約書，並於91年3月18日簽訂
    另一債權承購契約書云云，並無可取。
八、上訴人主張唐昕公司已先後於90年3月1日，將債權讓與之事
    由，通知被上訴人，對於被上訴人已生效力等情，為被上訴
    人所否認。辯稱上訴人與唐昕公司原訂債權承購契約書係為
    90 年3月2日所簽訂，唐昕公司早於3月1日即為通知，且被
    上訴人係蓋用「進出口專用章」，不生通知之效力等語。縱
    上訴人與唐昕公司於90年3月2日始簽訂應收帳款債權承購契
    約書，惟唐昕公司既已於90年3月1日，即通知被上訴人，將
    其自交貨發票日為「90年3月1日」起，至上訴人通知被上訴
    人終止與唐昕公司之應收帳款債權承購契約日止之應收帳款
    債權，全部讓與上訴人（原審卷第1宗11頁)。以債權讓與之
    通知，為讓與人或受讓人向債務人通知債權讓與事實之行為
    ，屬觀念通知之性質（最高法院28年上字第1284號判例）。
    即令被上訴人之收受該觀念通知，係蓋用「進出口專用章」
    ，仍難謂對於被上訴人不生通知之效力。況上訴人自其與唐
    昕公司所訂定應收帳款債權承購契約書尚屬有效期間之91年
    2 月7日起至5月３日，共以852萬元，向唐昕公司購買該公
    司對被上訴人如附表「購買被告（被上訴人）之債權額」欄
    所示，合計1,071萬4,057元之貨款債權之事實，為兩造所不
    爭（本院卷第1宗140頁）。參諸唐昕公司於上開期間，因出
    貨予被上訴人所交付被上訴人之統一發票（影本，見同上卷
    宗25至126頁)，既均載有：「本發票債權已轉讓與予大眾商
    業銀行（上訴人），若對發票所載貨品有任何問題，請立即
    通知大眾銀行，貨款期到後請逕付大眾銀行‧‧」等語。亦
    可認唐昕公司另就上開期間內之系爭逐筆交易，各有於發票
    記載之方式，通知已讓與各該貨款債權予上訴人之事實。被
    上訴人雖爭執該發票上之上開文字記載之真正，辯稱應由上
    訴人就此負舉證之責。但查，被上訴人既不否認各該發票（
    原本）及逐筆出貨單（同上卷宗及頁次），經唐昕公司交付
    。而上訴人又聲請被上訴人提出該發票之原本，俾供查對，
    乃被上訴人以該發票所涉業務業已自該公司分割而出，由訴
    外人明泰科技股份有限公司（下稱明泰公司）所掌等由，表
    示無法提出（本院卷第2宗62頁背面)。然經本院命明泰公司
    提出，該公司先後回覆稱未保存被上訴人之相關文件，或於
    倉庫仔細查證，仍無所獲（同上卷宗73頁、175頁)。斯時，
    猶命上訴人應就所提發票影本上之上開文字記載，舉證證明
    ，顯失公平，堪認上訴人該部分之主張為真實。
九、唐昕公司與上訴人簽訂應收帳款債權承購契約書後，既已通
    知被上訴人，並於上訴人向其買受如附表所示應收帳款債權
    ，所交付予被上訴人之發票上，另逐筆記載各該債權已讓與
    上訴人，請被上訴人逕向上訴人付款，各該貨款債權自已生
    讓與上訴人之效力。是縱認被上訴人所辯，其就各該貨款已
    悉數向唐昕公司清償完畢為屬實，對於上訴人仍不生清償之
    效力。從而，上訴人依債權讓與之法律關係，請求被上訴人
    給付1,071萬4,057元，及自92年3月28日（訴狀繕本送達翌
    日)起加付法定遲延利息，即屬有理，應予准許。原審為否
    准之判決，容有未合。上訴意旨，指摘原判決不當，求予廢
    棄，非無理由。應由本院予以廢棄，並改判如主文第二項所
    示。又本件所命被上訴人之給付，兩造陳明願供擔保，請求
    宣告假執行或免為假執行，經核均無不合，爰各酌定相當之
    擔保金額准許之。此外，兩造其餘攻擊防禦方法，經核與本
    件判決之結果不生影響，爰未予逐一論酌，附此敘明。
十、據上論結，本件上訴為有理由。依民事訴訟法第450條、第7
    8條、第86條第1項、第463條、第390條第２項、第392條第2
    項，判決如主文。
中    華    民    國    97    年    7    月    30     日
                    民事第十二庭
                        審判長法  官   陳駿璧
                              法  官   陳邦豪
                              法  官   王仁貴
正本係照原本作成。
如不服本判決，應於收受送達後20日內向本院提出上訴書狀，其
未表明上訴理由者，應於提出上訴後20日內向本院補提理由書狀
（均須按他造當事人之人數附繕本）上訴時應提出委任律師或具
有律師資格之人之委任狀；委任有律師資格者，另應附具律師資
格證書及釋明委任人與受任人有民事訴訟法第466條之1第1項但
書或第2項（詳附註）所定關係之釋明文書影本。
中    華    民    國    97    年    7     月    31    日
                              書記官   章大富
附註：
民事訴訟法第466條之1（第1項、第2項）：
對於第二審判決上訴，上訴人應委任律師為訴訟代理人。但上訴
人或其他法定代理人具有律師資格者，不在此限。
上訴人之配偶、三親等內之血親、二親等內之姻親，或上訴人為
法人、中央或地方機關時，其所屬專任人員具有律師資格並經法
院認為適當者，亦得為第三審訴訟代理人。


司法院資訊處製作；財團法人民間司法改革基金會備份。
